最高法院刑事判決　　　　　　九十四年度台上字第二二五五號
　　上　訴　人　甲○○
　　　　　　　　　　　　巷2號.
　　選任辯護人　徐文宗律師
上列上訴人因業務過失致人於死案件，不服台灣高等法院台中分
院中華民國九十一年六月十八日第二審判決（九十一年度交上訴
字第二九二號，起訴案號：台灣台中地方法院檢察署九十年度偵
字第六三九二號），提起上訴，本院判決如下：
    主  文
原判決撤銷，發回台灣高等法院台中分院。
    理  由
本件原判決認定上訴人甲○○係任職於東源物流股份有限公司（
下稱東源公司），擔任營業全聯結車駕駛，係從事業務之人，於
民國九十年一月十五日上午，駕駛營業全聯結車（含ＧＰ－一七
二號營業曳引車及ＫＢ－一五號營業全拖車），沿台中市○○路
，由忠勇路往工業二十一路方向行駛，於同日上午八時十分許，
行經台中市○○路與工業二十一路口時，原應注意汽車行駛時，
駕駛人應注意車前狀況，隨時採取必要安全措施，又汽車在雙向
四車道行駛時，除準備停車或臨時停車外，不得駛出路面邊線行
駛，且汽車超車時，於超越時應顯示方向燈並保持半公尺以上之
間隔超過，行至安全距離後，再顯示方向燈駛入原行路線，而依
當時情形又無不能注意之情事，竟疏未注意及此，適有同向由黃
喬筠所騎乘之車牌號碼ＺＴＨ－六八三號輕型機車行駛於其右前
方，上訴人於超越黃喬筠機車時，因未注意保持安全距離而擦撞
黃喬筠之機車，致黃喬筠人車倒地，受有氣血胸、下肢大撕裂創
傷、顱腦損傷等傷害，雖經送醫急救仍不治死亡。事故發生後，
上訴人於有偵查犯罪職權之公務員知悉犯罪前，即向前來處理之
警員自首犯罪並表明接受裁判等情。因而撤銷第一審諭知無罪之
判決，改判論處上訴人從事業務之人，因業務上之過失致人於死
罪刑，固非無見。
惟查(一)、有罪之判決書，應記載認定犯罪事實所憑之證據及其認
定之理由，刑事訴訟法第三百十條第一款定有明文。原判決犯罪
事實認定上訴人駕駛上揭營業全聯結車肇事應負過失責任，其原
因之一為上訴人駕駛全聯結車於雙向四車道行駛時，違規駛出路
面邊線，然於理由內並未載明其所憑之證據及認定之理由，已有
理由不備之違法。次查依卷附道路交通事故調查報告表所附現場
圖所載，上訴人所駕駛全聯結車之左側雖有分隔線，但據證人即
承辦警員呂孝正於第一審證稱：車禍現場道路是雙向二快車道二
慢車道，無機車專用道，道路上之標線寬度為十公分，是快慢車
道分隔線，並非道路邊線，所以上訴人走的是慢車道等語（見第
一審卷第三十一頁）。再依卷附現場相片顯示，上訴人所駕駛聯
結車之右側路面，並無任何界線（見同上卷第十九頁），究竟上
訴人所駕駛聯結車當時有無違規駛出路面邊線，尚待究明？(二)、
審理事實之法院，對於案內一切證據，除認為不必要者外，均應
詳為調查，以期發現真實，苟與待證事實有重要關係，在客觀上
認為應行調查之證據，而未依法加以調查，即與證據未經調查無
異，仍難遽為被告有利或不利之認定。原判決雖依憑被害人黃喬
筠所駕駛之機車倒地後所產生之刮地痕起點之位置係在上訴人所
駕駛聯結車之正後方，而聯結車右後方輪胎復遺有碾壓所產生之
血跡，被害人之機車顯係遭聯結車碾壓。又在機車刮地痕後方約
四點八公尺人行道之護堤上遺有三點六公尺之磨擦痕，而機車把
手高度為九十一公分，與聯結車右後側護欄磨擦高度相符。其次
上訴人復於警詢及偵查中供稱行駛至事故地點前，由內側車道駛
入外側車道等情。認定上訴人駕駛之聯結車係於轉入外側車道時
先撞擊被害人之機車後，因機車向右偏離擦撞人行道再反彈至車
道上後，為聯結車右後輪碾壓，上訴人應負過失責任（見原判決
第三頁）。卷查上訴人於警詢固供稱「因要右轉才行駛至右線車
道」；於偵查中陳述「今天凌晨四時自高雄出發，先到烏日鄉商
店卸貨，後來繼續開車到工業區，我是直行南屯路，剛開始走內
側車道，快到工業二十一路前，變換至外車道，我也不知道車禍
如何發生的」（見偵查卷第五、十二頁）。然查證人即上訴人車
上之助手黃乙書於警詢即供稱「（問該全聯結車有否變換車道之
情事……？）……沒有變換車道，沒有蛇行之情事」；於第一審
證稱「（問當時上訴人行車方向如何？）是開在外側車道，是在
前一個路口就已經切到外側車道，離車禍現場約有壹佰公尺，當
時都走走停停，因為有塞車，上訴人都是直行並沒有偏離車道」
等語（見相驗卷第十五頁背面、第一審卷第二十五頁）。究竟上
訴人所謂「快到工業二十一路前，變換至外車道」是何意？其於
車禍現場前多遠變換車道？已有研求餘地。其次，上訴人所駕駛
營業全聯結車之營業曳引車（即母車）長度為十．八六公尺，營
業全拖車（即子車）長度則為九公尺，二車中間之空隙為一．七
五公尺，子母車連同中間空隙合計長為二十一．六一公尺，子母
車車身寬度均為二．四公尺，慢車道寬度為四公尺，被害人機車
在地面上等情，據證人即承辦警員呂孝正於第一審證述明確，並
有前開交通調查報告表附卷可查（見相驗卷第三頁、第一審卷第
三十三頁）。再依前揭交通調查報告表所載，本件車禍撞擊後，
上訴人所駕駛全聯結車之母車前後輪，距離人行道護堤寬度均為
一．三公尺；子車前後輪距離人行道護堤寬度均為一．一公尺。
事實果如此，以上訴人所駕駛全聯結車總車身長度達二十一．六
一公尺、車身寬度二．四公尺，上訴人如係在變換車道時擦撞被
害人之機車，上訴人所駕駛聯結車應有一部分尚跨越於內側車道
內，始符法則，何以車禍現場上訴人所駕駛全聯結車之母車、子
車龐大之車身全部均在慢車道內。本件車禍之發生是否因上訴人
變換車道超車？事實尚仍不明，原審未予詳查，遽行判決，自有
職權調查未盡之違法。(三)、道路交通安全規則第九十五條於九十
年五月三十日修正施行時，雖增訂第二項，規定四輪以上汽車在
劃有快慢車道分隔線之道路行駛，除起步、準備停車、臨時停車
或轉彎外，不得行駛慢車道。然本件車禍之發生時間為九十年一
月十五日，尚在前揭規則修正前，自難僅憑上訴人駕駛營業全聯
結車行駛於慢車道，認其有何違規之處。原判決雖引用台灣省台
中市區車輛行車事故鑑定委員會九十年三月八日中市鑑字第九０
００五八號函附鑑定意見書及台灣省車輛行車事故覆議鑑定委員
會九十年七月二十五日府覆議字第九０一三二七號函，資為證明
上訴人應負過失責任之證據。然上揭鑑定意見書及覆議函均認本
件車禍肇事原因，為上訴人違規行駛慢車道，以及上訴人違規超
車不當（見相驗卷第四十頁、第一審卷第十八頁）。揆諸前揭說
明，本件車禍發生在道路交通安全規則第九十五條修正之前，上
揭鑑定意見書及覆議函認上訴人行駛慢車道係違規，自有不當之
處，原判決仍加以引用，尚有可議。又上訴人是否有違規超車不
當？事實仍有不明，原判決遽以上揭鑑定意見書及覆議函採為不
利於上訴人之證據，亦嫌速斷。上訴意旨執以指摘，尚非全無理
由，應認原判決有撤銷發回更審之原因。
據上論結，應依刑事訴訟法第三百九十七條、第四百零一條，判
決如主文。
中　　華　　民　　國　九十四　年　　四　　月　二十九　日
                      最高法院刑事第十一庭
                          審判長法官  洪　清　江
                                法官  石　木　欽
                                法官  李　伯　道
                                法官  韓　金　秀
                                法官  林　勤　純
      本件正本證明與原本無異
                                      書  記  官
中　　華　　民　　國　九十四　年　　五　　月　　九　　日
                                                      Ｌ
